【裁判字號】    98,保險,4
【裁判日期】    991015
【裁判案由】    給付保險金
【裁判全文】
臺灣雲林地方法院民事判決               98年度保險字第4號
原      告  吳忠
            吳孟儒
兼上二人
法定代理人  林明玉
上列三人共同
訴訟代理人  簡維弘律師
被      告  新光產物保險股份有限公司
法定代理人  吳昕紘
訴訟代理人  廖瑞鍠律師
上列當事人間請求給付保險金事件，本院於民國99年10月8日言
詞辯論終結，判決如下：
    主  文
被告應各給付原告吳忠、吳孟儒、林明玉新臺幣壹佰陸拾陸萬
陸仟陸佰陸拾陸元，及均自民國九十八年一月二十一日起至清償
日止，按年息百分之十計算之利息。
訴訟費用新臺幣伍萬零伍佰元由被告負擔。
本判決於原告吳忠、吳孟儒、林明玉分別以新臺幣伍拾伍萬伍
仟伍佰伍拾伍元供擔保後，得假執行。但被告分別以新臺幣壹佰
陸拾陸萬陸仟陸佰陸拾陸元為原告吳忠、吳孟儒、林明玉預供
擔保後，得免為假執行。
    事實及理由
壹、程序事項：
一、本件被告事務所設在「臺北市○○○路○ 段15號10樓」，非
    屬本院轄區，惟兩造於「新光團體傷害保險合約書」第8 條
    約定「因本合約所生之糾紛，雙方應本最大善意及誠實信用
    原則協商解決，如須涉訟，雙方同意以臺灣雲林地方法院為
    第一審管轄法院。」核與民事訴訟法第24條合意管轄之規定
    相符，是本院就本件訴訟有管轄權，合先敘明。
二、本件被告之法定代理人吳東賢，於訴訟中變更為吳昕紘，並
    經吳昕紘具狀聲明承受訴訟，有卷附股份有限公司變更登記
    表在卷可證（本院卷(二)第53頁至第57頁），核無不合，應予
    准許。
貳、實體事項：
一、原告主張：
(一)、訴外人即被保險人吳鳳雨原任職於麥寮汽電股份有限公司（
    下稱麥寮汽電公司），該公司職工福利委員會曾向被告新光
    產物保險股份有限公司投保「新光團體傷害保險」（下稱系
    爭保險），保險期間自民國97年7 月25日24時起至98年7 月
    25日24時止。承保之範圍為：「意外身故或殘廢」，保險金
    額為新臺幣（下同）5,000,000 元。原告吳忠、吳孟儒與
    林明玉係被保險人吳鳳雨之子女及配偶，均為被保險人吳鳳
    雨之法定繼承人，亦為系爭保險契約之身故保險金之受益人
    。
(二)、被保險人吳鳳雨於97年9 月9 日晚間9 時許赴麥寮汽電公司
    值夜班工作，於該公司廠區內騎乘自行車不慎跌倒，後經同
    事送往長庚紀念醫院嘉義分院（下稱嘉義長庚醫院）住院治
    療，惟於同年月11日死亡。嘉義長庚醫院對被保險人吳鳳雨
    之診斷為：「1.騎車跌倒意外合併內出血。2.胸痛。」。被
    保險人吳鳳雨嗣經法醫相驗結果認為係：「自行車跌倒，肋
    骨骨折」導致「胸腔內出血」死亡，並認定死亡方式為「意
    外」。
(三)、被保險人吳鳳雨因上開意外事故死亡後，原告等3 人已於97
    年12月31日以虎尾郵局存證信函第539 號向被告請求保險給
    付，惟被告於98年1 月5 日收受被告之上開申請保險給付函
    後，竟以（98）新產傷健簡字第4 號函拒絕保險給付，該函
    說明則以「經查嘉義長庚醫院之病歷摘要，其內容顯示被保
    險人因胸悶至心臟內科進行治療並疑有冠心病或是肺部栓塞
    ，並否認係外傷所引起」云云，逕自認定被保險人吳鳳雨之
    死因為疾病而非意外。惟經調閱嘉義長庚醫院被保險人吳鳳
    雨之病歷記載，載明：「no evidence of myocardial infa
    -rction（9/10 thallium scan）」「low probability of
    pulmonary embolism（9/11 lung scan）即經由9 月10日、
    11日肺部掃瞄等核子醫學攝影，認為：無顯示冠心症之證據
    ，為肺栓塞可能性低」，因此就嘉義長庚醫院診斷結果，已
    排除冠心症或肺栓塞之可能，並非處於疑似狀態，且嘉義長
    庚醫院病歷記載被保險人吳鳳雨有內出血之跡象，該病歷亦
    未有否認外傷之敘述。被告於檢視該病歷即已知悉被保險人
    吳鳳雨死亡原因並非疑似冠心症或肺栓塞，卻刻意扭曲病歷
    上之描述，且就法醫相驗認定內出血意外死亡之結果，亦故
    意忽略，被告顯屬惡意不為保險理賠。原告等3 人爰依保險
    契約及保險法之相關規定請求被告各給付原告1,666,666 元
    ，並均自被告接到原告等申請理賠通知後15日即98年1 月21
    日起算，按年利一分計算之遲延利息。
(四)、並聲明：1.被告應各給付原告新臺幣1,666,666 元，並均自
    98年1 月21日起至清償日止，按年息百分之10計算之遲延利
    息。2.訴訟費用由被告負擔。3.原告願供擔保請准宣告假執
    行。
二、被告則以：
(一)、依系爭保險契約條款第5 條約定：「被保險人於契約有效期
    間內，因遭受意外傷害事故，致其身體蒙受傷害而致殘廢或
    死亡時，本公司依照本契約的約定給付保險金。前項所稱意
    外傷害事故，指非由疾病引起之外來突發事故。」、第6 條
    第1 項約定：「被保險人於本契約有效期間內遭受第五條約
    定的意外傷害死亡者，本公司按該被保險人保險金額給付身
    故保險金。但超過一百八十日死亡者，受益人若能證明被保
    險人死亡與該意外傷害事故具有因果關係者，不在此限。」
    由上開契約條款可知系爭保險屬意外保險，非人壽保險，原
    告主張保險事故已發生，即在保險有效期間內，被保險人吳
    鳳雨遭受外來突發之傷害事故導致死亡等情，為被告所否認
    ，則原告自應先舉證證明被保險人吳鳳雨確實係因外來突發
    之傷害而死亡。
(二)、被保險人吳鳳雨於97年9 月9 日因胸悶至嘉義長庚醫院求診
    住院，當時並無外傷且意識清醒，於住院期間之97年9 月11
    日突然休克，經急救無效，因病危始自動辦理出院，其病症
    醫師懷疑係主動脈剝離，有住院診療摘要可稽。臺灣雲林地
    方法院檢察署（下稱雲林地檢署）相驗屍體證明書對被保險
    人之死亡原因記載為「自行車跌倒」，應係聽聞被保險人家
    屬片面之陳述，遂對被保險人吳鳳雨之死亡方式勾選為「意
    外」。何況雲林地檢署檢察官相驗屍體之目的僅在判斷有無
    他殺之嫌疑，俾便進行追訴犯罪，不及其他，故相驗屍體證
    明書對死亡方式雖勾選「意外」，並不足以證明被保險人吳
    鳳雨確係因意外傷害事故導致死亡。
(三)、又由被保險人吳鳳雨之財團法人天主教若瑟醫院（下稱若瑟
    醫院）病歷記載，被保險人吳鳳雨生前罹患有慢性高血壓，
    依心電圖檢查結果，其心臟之左心室有肥大現象，顯見被保
    險人吳鳳雨本即有心血管疾病。另被保險人吳鳳雨於97年9
    月9 日係因胸悶而到嘉義長庚醫院求診，當時胸部肋骨並未
    骨折，肋骨骨折應係在住院期間突然休克，醫護人員急救施
    行CPCR時所造成。易言之，胸部肋骨骨折而大量失血並非被
    保險人吳鳳雨之死因，被保險人吳鳳雨應係死於高血壓所導
    致之主動脈剝離。再者，縱認為被保險人吳鳳雨在麥寮鄉○
    ○段工廠內騎腳踏車曾跌倒，然查當時也無外傷，故被保險
    人吳鳳雨非因騎腳踏車跌倒而死亡，其騎腳踏車跌倒應係身
    體已發生內在疾病造成之結果，易言之，「跌倒」是「果」
    ，而非「因」。又被保險人吳鳳雨體型肥胖，原告又自承被
    保險人吳鳳雨有高血壓病史，其求診時向醫師之主訴係「胸
    悶」，顯見其心血管已發生狀況，醫師懷疑被保險人係「主
    動脈剝離」，故本件被保險人係內在疾病導致死亡，非外來
    突發傷害事故造成死亡，因而被告當不負給付保險金與被保
    險人吳鳳雨之法定繼承人即原告等3 人之責任。
(四)、並聲明：1.原告之訴駁回。2.訴訟費用由原告負擔。3.如受
    不利判決，被告願供擔保請准宣告免為假執行。
三、兩造不爭執事項：
(一)、被保險人吳鳳雨原任職於麥寮汽電公司，該公司職工福利委
    員會曾向被告投保系爭保險，保險期間自97年7 月25日24時
    起至98年7 月25日24時止。承保之範圍為：「意外身故或殘
    廢」，保險金額為5,000,000 元。原告吳忠、吳孟儒與林
    明玉係被保險人吳鳳雨之子女及配偶，均為被保險人吳鳳雨
    之法定繼承人，亦為系爭保險契約之身故保險金受益人。
(二)、被保險人吳鳳雨於97年9 月9 日晚間9 時許赴麥寮汽電公司
    值夜班工作，後經同事送往嘉義長庚醫院住院治療，惟於同
    年月11日死亡。
(三)、被保險人吳鳳雨死亡後，原告已於97年12月31日用存證信函
    向被告請求保險給付，被告已於98年1 月5 日收受原告之上
    開申請保險給付函，惟被告卻以被保險人吳鳳雨非因意外死
    亡為由拒絕保險給付。
四、主要爭點：
    被保險人吳鳳雨之死因為「疾病」或「意外」？亦即被保險
    人之死因是否符合系爭保險契約第5 條所訂之承保範圍？原
    告等3 人依據保險契約關係及保險法之規定向被告請求保險
    給付有無理由？
五、本院之判斷：
(一)、被保險人吳鳳雨原任職於麥寮汽電公司，該公司職工福利委
    員會曾向被告投保系爭保險，保險期間自97年7 月25日24時
    起至98年7 月25日24時止。承保之範圍為：「意外身故或殘
    廢」，保險金額為5,000,000 元。原告吳忠、吳孟儒與林
    明玉係被保險人吳鳳雨之子女及配偶，均為被保險人吳鳳雨
    之法定繼承人，亦為系爭保險契約之身故保險金受益人。被
    保險人吳鳳雨於97年9 月9 日晚間9 時許赴麥寮汽電公司值
    夜班工作，後經同事送往嘉義長庚醫院住院治療，惟於同年
    月11日死亡。被保險人吳鳳雨死亡後，原告等已於97年12月
    31日以存證信函號向被告請求保險給付，被告並已於98年1
    月5 日收受原告之上開申請保險給付函，惟被告卻以被保險
    人非因意外死亡為由拒絕保險給付，為兩造所不爭執，並有
    嘉義長庚醫院診斷證明書、雲林地檢署相驗屍體證明書、新
    光團體傷害保險之保險單及被保險人名冊（節錄，即新光團
    體傷害保險標的物明細表）、合約書、契約條款、申請理賠
    存證信函及送達回執、被告拒絕理賠函等在卷可稽（本院卷
    (一)第8 頁至第21頁、第29頁），自堪信為真實。
(二)、系爭保險契約第5 條約定：「被保險人於契約有效期間內，
    因遭受意外傷害事故，致其身體蒙受傷害而致殘廢或死亡時
    ，本公司依照本契約的約定給付保險金。前項所稱意外傷害
    事故，指非由疾病引起之外來突發事故。」則被保險人吳鳳
    雨之死因，需符合保險契約所定之承保範圍，原告始得向被
    告請求給付保險金，亦無疑義。
(三)、原告主張被保險人吳鳳雨於97年9 月9 日晚間9 時在麥寮汽
    電公司廠區內騎乘自行車跌倒，後經同事送往嘉義長庚醫院
    等情，被告對被保險人吳鳳雨騎腳踏車跌倒乙事並不爭執，
    僅辯稱被保險人係因疾病發作而跌倒，而非騎腳踏車發生意
    外而跌倒等語。此外，被保險人吳鳳雨騎腳踏車跌倒乙事，
    並有證人黃謙祺於警詢、偵訊之陳述在卷可查（雲林地檢署
    97年度相字第526 號卷第12頁至第13頁），故被保險人吳鳳
    雨於上開時、地確有騎腳踏車跌倒，已無疑義。另本件被保
    險人吳鳳雨於97年9 月9 日騎腳踏車跌倒後因胸悶至嘉義長
    庚醫院急診，於同年月11日病危而自動出院，並於同日死亡
    ，有被保險人吳鳳雨之嘉義長庚醫院急診及住院病歷1 份（
    本院卷(一)第50頁至第97頁）及雲林地檢署相驗屍體證明書（
    本院卷(一)第9 頁）在卷可憑。而依嘉義長庚醫院所出具之診
    斷證明書所載，該醫院對被保險人吳鳳雨之診斷為「1.騎車
    跌倒意外合併內出血、2.胸痛」（本院卷(一)第8 頁），由該
    診斷證明書之記載，並無法認定被保險人吳鳳雨係因罹患疾
    病而死亡。
(四)、經本院將被保險人吳鳳雨之嘉義長庚醫院、若瑟醫院、中國
    醫藥大學北港附設醫院、大虎尾眼科診所之病歷資料及雲林
    地檢署97年度相字第526 號卷宗等送行政院衛生署醫事審議
    委員會（下稱醫事審議委員會），囑託醫事審議委員會就「
    1.依卷內吳鳳雨先生之天主教若瑟醫院病歷，吳鳳雨生前是
    否有慢性高血壓及心臟左心室肥大之疾病或症狀？若有，造
    成左心室肥大之原因可能為何？2.依卷內吳鳳雨先生之長庚
    紀念醫院嘉義分院97年9 月9 日急診病歷，當時該醫院對吳
    鳳雨先生之臆測診斷為何？3.依全卷資料，吳鳳雨於97年9
    月11日病逝，其死亡之原因可否診斷為『冠心病』或『肺部
    栓塞』或『高血壓併主動脈剝離』或其他疾病？4.吳鳳雨於
    97 年9月9 日至97年9 月11日在長庚紀念醫院嘉義分院住院
    期間有無發生『大量內出血導致低血容性休克』之情形？若
    有，該情形是否可能係跌倒撞擊地面或硬物所造成？是否可
    能是『高血壓併主動脈剝離』所造成？上開兩種可能，依現
    有資料何者或然率較高？」等事項為鑑定。經醫事審議委員
    會鑑定意見為：「(一)病人於97年8 月至天主教若瑟醫院就診
    診斷為高血壓，並於同年9 月4 日開始服用藥物。開立藥物
    為脈優（Norvasc 5mg ），每日服一顆，及天諾敏（Tenorm
    -in 10mg），每日服一顆。依該院病歷8 月21日心電圖檢查
    已顯示雙側心室肥大現象，左心室肥大原因很多，高血壓也
    是可能原因之一。(二)病人至嘉義長庚紀念醫院急診室時，主
    訴胸悶，經急診室陳諭正醫師診視後，依臨床症狀臆測診斷
    為心肌梗塞。安排胸部X 光、心電圖及抽血檢查。胸前導向
    心電圖部分有T 波異常反轉，懷疑有心肌缺氧情形。但抽血
    檢查CK-MB 及Troponin-I正常，初步排除心肌梗塞。心臟超
    音波檢查，發現左心房、左心室及主動脈根部擴大、心室中
    隔肥大、輕微之肺動脈瓣及三尖瓣逆流，顯示可能有輕微肺
    動脈高壓。但心臟跳動情形良好。隔日安排核子醫學檢查（
    Thallium-201 myocardial perfusion study ）結果正常，
    顯示無心肌缺氧、心肌梗塞。在整個住院過程中僅有急診室
    心電圖曾出現異常，但其餘檢查並不支持心肌梗塞之臆測診
    斷，僅能說病人曾有心肌缺氧之情形，未到心肌梗塞，且之
    後情況有改善。(三)根據護理紀錄記載，病人於9 月11日17：
    00時意識清楚，且生命跡象穩定。17：18可自行執行身體清
    潔。18：10家屬呼喊病人無反應，屬於猝死，其可能之原因
    為肺栓塞、心肌梗塞、高血壓併主動脈剝離，及其他可能性
    如心室震顫（ventricular fibrillation）、呼吸道阻塞（
    痰塊塞住氣管），外傷性血胸合併低血容性休克。又於急救
    時抽血檢查顯示，病人血紅素為6.8 ，血小板為80000 ，代
    表有發生大量出血及休克之情形，估計出血量在3000ml以上
    。依此檢驗結果，大量出血應是造成死亡之直接主要原因。
    因此，死亡原因應可縮小為出血性休克，包括主動脈剝離及
    外傷性血胸合併低血容性休克。(四)承上所述，主動脈剝離及
    肋骨骨折，合併遲發性大量血胸均有可能。病人同事描述吳
    先生騎車跌倒胸痛，因而被送至嘉義長庚紀念醫院急診室。
    檢察官相驗結果發現有肋骨骨折之情形。外傷肋骨骨折可合
    併遲發性血胸，發生率約為15％。嚴重時，出血量可達3000
    ml。以此病人而言，因跌倒撞擊所導致之可能性是存在的。
    至於主動脈剝離，依醫療文獻記載發生率每十萬人口約4 人
    ，一般較常在60歲以上病人發生。高血壓及動脈硬化是危險
    因子。確定診斷需有影像醫學檢查，例如電腦斷層、磁振造
    影或血管攝影檢查。以整個事件，病人本身有高血壓，確實
    為心血管疾病高危險群。本次入院係因騎車跌倒，胸痛及胸
    悶被送至醫院。依醫療文獻記載，胸部外傷之病患，確實可
    因胸痛導致呼吸功能障礙，肺部擴張不佳，進而影響血氧並
    可造成肺炎。從病歷記載，病人有發燒、白血球升高、兩側
    肺部浸潤增加，並有短暫性心肌缺氧之情形，故外傷合併症
    之相關性是存在的。至於最後直接導致死亡，外傷性血胸合
    併低血容性休克是最有可能之原因，但相驗報告只描述左側
    胸壁挫傷及肋骨骨折，但未陳述胸腔出血量之多寡及是否有
    其他處之出血。此外主動脈剝離、心肌梗塞及心室顫動等原
    因亦有可能。本案若有解剖報告，應可釐清許多相關問題。
    」（本院卷(二)第25頁至第26頁）。由醫事審議委員會之上開
    鑑定意見，已可認為被保險人吳鳳雨騎腳踏車跌倒，致外傷
    性血胸合併低血容性休克為其死亡最有可能之原因，故被保
    險人吳鳳雨死於「疾病」之可能性已經大致排除。
(五)、依醫療法第98條規定，中央主管機關應設置醫事審議委員會
    ，醫事審議委員會任務之一為受理司法或檢察機關之委託鑑
    定，故醫事審議委員會為受理司法鑑定之法定機關。又依醫
    療法第100 條規定，醫事審議委員會委員，應就不具民意代
    表、醫療法人代表身分之醫事、法學專家、學者及社會人士
    遴聘之，其中法學專家及社會人士之比例，不得少於3 分之
    1 。可知醫事審議委員會係由具有相關知識、經驗之學者及
    專家所組成之合議機構，經由專業性的討論、辯證，所得之
    鑑定意見應極為嚴謹，並具有權威性。再依據醫療法第67條
    第1 項規定：「醫療機構應建立清晰、詳實、完整之病歷。
    前項所稱病歷，應包括下列各款之資料：一醫師依醫師法執
    行業務所製作之病歷。二各項檢查、檢驗報告資料。三其他
    各類醫事人員執行業務所製作之紀錄。」可見病歷記載為臨
    床檢查、診斷及治療之客觀紀錄，為醫療鑑定之重要依據。
    本件醫事審議委員會係依據被保險人吳鳳雨之嘉義長庚醫院
    、若瑟醫院、中國醫藥大學北港附設醫院、大虎尾眼科診所
    之病歷記載為鑑定，應具客觀性。又從醫事審議委員會之上
    開鑑定意見，可以看出該鑑定意見業將被保險人吳鳳雨之可
    能死因逐一臚列，並經反覆論證，可見該鑑定意見極為審慎
    、周延，故本院認為醫事審議委員會認為被保險人吳鳳雨之
    最可能死因為騎腳踏車跌倒，致外傷性血胸合併低血容性休
    克之鑑定意見為可採。
(六)、又檢察機關進行相驗時，已將死亡方式區分為「病死或自然
    死」、「意外」、「自殺」、「他殺」或「未確定」（見相
    驗屍體證明書死亡方式欄所載）等分類，就本件被保險人吳
    鳳雨死亡之事實而言，檢察機關就被保險人吳鳳雨之死亡方
    式填載為「意外」，死亡之原因則載為「自行車跌倒」、「
    肋骨骨折」、「胸腔內出血」（本院卷(一)第9 頁）。其所為
    被保險人係因「意外」死亡之認定，尚難認與保險法中所稱
    遭外來突發意外事故之範圍相歧，原告持該相驗屍體證明書
    以證明被保險人吳鳳雨係屬遭外來突發意外事故致死，並非
    不可採。至檢察官遇有非病死或可疑為非病死者進行勘驗，
    就其偵查犯罪之職責而言，固以查明有無犯罪嫌疑為其相驗
    目的，然於檢察官偵查有無犯罪嫌疑之同時，就該死亡原因
    之探究乃其偵查有無犯罪嫌疑的方法之一，且檢察官於相驗
    後尚須就其相驗之結果，依其死亡之方式區分為「病死或自
    然死」、「意外」、「自殺」、「他殺」或「未確定」並加
    以填載（即勾選）於其所開具之相驗屍體證明書上，如前所
    述，並非檢察官於相驗時發現死亡有排除犯罪嫌疑者，即可
    恣意認定死亡之原因，故檢察官於相驗中若非認被保險人吳
    鳳雨之死亡係意外，當不致將該相驗之結果記載於相驗屍體
    證明書上。
(七)、按保險法第131 條第2 項規定：「前項意外傷害，指非由疾
    病引起之外來突發事故所致者。」係以除外之標準以認定「
    意外事故」，即除特定疾病所致之事故外，其餘「非疾病」
    引起之事故俱屬意外。蓋保險契約率皆為定型化契約，被保
    險人鮮有依其要求變更契約約定之餘地；又因社會之變遷，
    保險巿場之競爭，各類保險推陳出新，故於保險契約之解釋
    ，應本諸保險之本質及機能為探求，並應注意誠信原則之適
    用，倘有疑義時，應為有利於被保險人之解釋（保險法第54
    條第2 項參照），以免保險人變相限縮其保險範圍，逃避應
    負之契約責任，獲取不當之保險費利益，致喪失保險應有之
    功能，及影響保險巿場之正常發展。意外傷害保險乃相對於
    健康保險，健康保險係承保疾病所致之損失，意外傷害保險
    則在承保意外傷害所致之損失。人之傷害或死亡之原因，其
    一來自內在原因，另一則為外在事故（意外事故）。內在原
    因所致之傷害或死亡，係指被保險人因罹患疾病、細菌感染
    、器官老化衰竭等身體內部因素所致之傷害或死亡；至外來
    事故（意外事故），則係指內在原因以外之一切事故而言，
    其事故之發生為外來性、偶然性，而不可預見，除保險契約
    另有特約不保之事項外，意外事故均屬意外傷害保險所承保
    之範圍。再者，財政部為解決爭議多時之意外傷害範圍，業
    經於85年修訂頒布「傷害保險單示範條款」（本院卷(二)第36
    頁至第43頁），修訂意外傷害保險範圍，將原條文中「並以
    此意外傷害事故為直接且單獨原因」文字刪除，將意外傷害
    事故定義範圍更廣，而達於「指非由疾病引起之外來突發事
    故」，該示範條款修正後，更可明確認定倘非因被保險人本
    身疾病所引致之外來突發事故，無論係直接或間接，倘造成
    身體蒙受傷害而致殘廢或死亡時，均屬本項意外傷害保險範
    圍至明。綜上，可知認定「意外事故」，係以「非疾病」即
    屬意外，且該「非疾病」之原因，毋須為單獨之原因。本件
    系爭保險契約第5 條約定：「被保險人於契約有效期間內，
    因遭受意外傷害事故，致其身體蒙受傷害而致殘廢或死亡時
    ，本公司依照本契約的約定給付保險金。前項所稱意外傷害
    事故，指非由疾病引起之外來突發事故。」對意外事故之認
    定，亦與保險法第131 條第2 項規定及「傷害保險單示範條
    款」之認定標準相同。是本件依嘉義長庚醫院診斷證明書、
    醫事審議委員會之鑑定意見及雲林地檢署之相驗屍體證明書
    已可排除被保險人吳鳳雨係因「疾病」死亡，且其「死亡」
    之結果與「意外事故」間存有因果關係，故本件被保險人係
    因「意外事故」而死亡，已堪認定。被告主張被保險人吳鳳
    雨係因「疾病」而導致騎腳踏車跌倒，即「跌倒」是「果」
    ，而非「因」云云，並無所據。
(八)、被告雖又辯稱：被保險人吳鳳雨於97年9 月9 日係因胸悶而
    到嘉義長庚醫院求診，當時胸部肋骨並未骨折，肋骨骨折應
    係在住院期間，突然休克，醫護人員急救施行CPCR時所造成
    。易言之，胸部肋骨骨折並非被保險人之死因，被保險人之
    死因應係高血壓所導致之主動脈剝離等語。惟本件如係因97
    年9 月11日對被保險人吳鳳雨施以CPCR急救始造成被保險人
    吳鳳雨之肋骨骨折，嘉義長庚醫院之診斷證明應不會記載為
    「騎車跌倒意外合併內出血」，醫事審議委員會應不至於認
    為「從病歷記載，病人有發燒、白血球升高、兩側肺部浸潤
    增加，並有短暫性心肌缺氧之情形，故外傷合併症之相關性
    是存在的」，並據以判定「至於最後直接導致死亡，外傷性
    血胸合併低血容性休克是最有可能之原因」。再者，一般人
    之血液量為體重之1/13，為翻閱書籍即可得知之常識，而被
    保險人身高175 公分，胸寬31公分，胸厚21公分，體型壯碩
    ，有雲林地檢署檢驗報告書可查（97年度相字第526 號卷第
    32頁），若被保險人吳鳳雨之體重為90公斤，則其血液量約
    為6900ml。再由醫事審議委員會之鑑定意見認為：「又於急
    救時（指97年9 月11日急救）抽血檢查顯示，病人血紅素為
    6.8 ，血小板為80000 ，代表有發生大量出血及休克之情形
    ，估計出血量在3000ml以上。」等情，可知被保險人吳鳳雨
    於97年9 月11日急救時已失血約達總血量之1/2 。由被保險
    人吳鳳雨之護理紀錄單可知當日急救係於18時15分開始施以
    CPCR（本院卷(一)第93頁反面），嗣於同日18時35分對被保險
    人為抽血檢查「CBC/DC」（全血球計數及白血球分類，本院
    卷(一)第94頁），倘係對被保險人施以CPCR急救始造成其肋骨
    骨折，應不至於在大約20分鐘內即造成被保險人吳鳳雨失血
    約達全身血液量之1/2 ，故應係被保險人於騎車跌倒後即有
    肋骨骨折之情形，造成其血液不斷流失，而發生醫事審議委
    員會鑑定意見所稱之「遲發性大量血胸」，最後導致死亡。
    故被告上開辯稱騎車跌倒意外事故並未造成被保險人吳鳳雨
    肋骨骨折而失血死亡，被保險人應係死於高血壓所導致之主
    動脈剝離云云，應屬不可採信。退步而言，即便如被告所辯
    ，被保險人吳鳳雨於騎腳踏車跌倒時並未造成肋骨骨折，其
    肋骨骨折係急救時施以CPCR所造成等情。惟急救時施以CPCR
    造成肋骨骨折，導致被保險人吳鳳雨失血3000ml以上，最後
    造成外傷性血胸合併低血容性休克而死亡，亦屬意外事故致
    被保險人身體蒙受傷害而死亡，仍為系爭保險契約承保之範
    圍，被告仍應依約給付身故保險金，故被告所辯亦屬無據。
六、本件被保險人吳鳳雨係因意外事故而死亡，已可認定。故被
    告自應依系爭保險契約之約定，負給付保險金責任。惟原告
    等3 人依系爭保險契約，請求被告給付保險金是否有據，則
    應視原告是否為受益人而定。按保險金額約定於被保險人死
    亡時給付於其所指定之受益人者，其金額不得作為被保險人
    之遺產。死亡保險契約未指定受益人者，其保險金額作為被
    保險人遺產，保險法第112 條、第113 條分別定有明文。經
    查，麥寮汽電公司為被保險人吳鳳雨所投保之系爭保險業經
    指定被保險人之法定繼承人即原告等3 人為受益人，為兩造
    所不爭執，並有新光團體傷害保險標的物明細表1 紙在卷足
    憑（本院卷(一)第11頁）。則依上開保險法第112 條規定，本
    件被告應給付之保險金額不得作為被保險人吳鳳雨之遺產，
    則原告等3 人分別為被保險人吳鳳雨之子女、配偶，其等本
    於被保險人吳鳳雨之法定繼承人即受益人之身分，依據保險
    法第5 條規定及保險契約條款第24條第4 項約定，請求被告
    各給付保險金額5,000,000 元之3 分之1 即1,666,666 元，
    洵屬有據，均應予准許。
七、又按保險人應於要保人或被保險人交齊證明文件後，於約定
    期限內給付賠償金額，無約定期限者，應於接到通知後15日
    內給付之；保險人因可歸責於自己之事由致未在前項規定期
    限內為給付者，應給付遲延利息年利一分，保險法第34條定
    有明文。查依據系爭保險契約條款第17條約定：「被保險人
    在本契約有效期間內因第五條所約定的意外傷害事故時（包
    括死亡），要保人、被保險人或受益人應於知悉意外傷害事
    故發生後十日內將事故狀況及被保險人的傷害程度，通知本
    公司。並於通知後儘速檢具所需文件向本公司申請給付保險
    金。本公司應於收齊前項文件後十五日內給付之。但因可歸
    責於本公司之事由致未在前述約定期間內為給付者，應按年
    利一分加計利息給付」就給付遲延時間及遲延利息之利率等
    約定與保險法第34條之規定相同，是被告自應於接到通知後
    15日內為保險給付。而原告係於97年12月31日以存證信函向
    被告請求保險給付，被告並於98年1 月5 日收受原告申請保
    險給付之通知，但以被保險人吳鳳雨非因「意外事故」死亡
    為由拒絕理賠，已如前述。而本件被保險人吳鳳雨係因「意
    外事故」死亡，業經本院認定如上，則被告確屬有可歸責之
    事由而遲延給付。則依約被告應自98年1 月5 日後15日，即
    98月1 日21日起負遲延責任。從而，原告等3 人依系爭保險
    契約，請求被告各給付本金1,666,666 元，及自98年1 月21
    日起至清償日止，按年息10％計算之利息，亦均屬有理由。
八、綜上所述，被保險人吳鳳雨係因「意外事故」而死亡，符合
    系爭保險契約之保險範圍，而原告等3 人又為系爭保險契約
    所約定身故保險金之受益人，其等依系爭保險契約請求被告
    給付保險金本息，均屬有據。從而，被告等3 人分別請求被
    告給付1,666,666 元，及均自98年1 月21日起至償日止，按
    年息10％計算之利息，為有理由，應予准許。
九、兩造陳明願供擔保，聲請宣告假執行或免為假執行，經核並
    無不合，爰分別酌定相當擔保金額准許之。
十、訴訟費用負擔之依據：民事訴訟法第78條。
中    華    民    國    99    年    10    月    15    日
                  民事第二庭    法  官  楊昱辰
以上正本係照原本作成。
如對本判決上訴，須於判決送達後20日內向本院提出上訴狀。如
委任律師提起上訴者，應一併繳納上訴審裁判費。
中    華    民    國    99    年    10    月    15    日
                                書記官  李松坤

司法院資訊處製作；財團法人民間司法改革基金會備份。
